臺灣高等法院高雄分院刑事判決　　　　　　　　　　　九十一年度上易字第三七號
　　上　訴　人
　　即自訴　人　丙○○
　　代　理　人　李宏文律師
　　　　　　　　何俊墩律師
　　　　　　　　李玲玲律師
　　被　　　告　甲○○
　　選任辯護人　顏宏斌
右上訴人因被告違反著作權法等案件，不服臺灣高雄地方法院九十年度自字第二一九
號中華民國九十年十一月十五日第一審判決，提起上訴，本院判決如左：
      主  文
原判決撤銷，發回臺灣高雄地方法院。
      理  由
一、原判決意旨略以：按犯罪之被害人得提起自訴，刑事訴訟法第三百十九條第一項
    固定有乙文，惟此之被害人係限於因犯罪而直接被害之人，如非因犯罪直接被害
    者，即不得提起自訴（最高法院二十六年渝上字第八九三號判例意旨參照）。再
    按不得提起自訴而提起者，應諭知不受理之判決，刑事訴訟法第三百三十四條定
    有乙文。本件自訴人指訴被告為中山大學資訊工程學系博士班研究生，並曾擔任
    該系電子郵件及網路系統之系統管理員一年，卻於八十九年九月間起至九十年四
    月間止，利用其系統管理員之便，私自撰寫電腦程式，進入中山大學電腦主機之
    電子郵件伺服器系統中，以每二十分鐘執行複製一次之方法，竊取友人、廠商發
    送給自訴人之電子郵件，窺視自訴人郵件內隱私之事實，固據被告於審理中坦承
    不諱，復有被告書具之切結書影本一份附卷可憑，且被告確有擷取自訴人友人所
    寄發之電子郵件之事實，亦經勘驗中山大學資訊工程系所檢送之光牒片屬實。惟
    查依自訴人指訴之內容以觀，被告從事本件非法行為之手法係直接將所設計之電
    腦程式植入中山大學電子郵件主機伺服器內，凡他人郵寄郵件給自訴人時，其電
    子訊息經進入該大學電腦主機後，經由該程式執行之結果，該郵件內容即直接進
    入被告所使用電腦之電子郵件目錄下，同時或之後亦進入自訴人之電子郵件目錄
    ，並非於他人所寄送之電子郵件進入自訴人電腦之電子郵件目錄後，再破解自訴
    人電子郵件之帳號、密碼等加密措施而複製該郵件之內容甚乙。此由自訴人所提
    出之產學合作計畫、研究工作、朋友往來信件乙細中均僅有他人寄送之郵件，並
    無自訴人自己所撰寫、寄送或轉寄他人之資料即乙。足見，被告所設計擷取寄送
    自訴人郵件之程式，係直接自中山大學電腦主機中截取，並非從自訴人之電子郵
    件中擷取其郵件內容，即與自訴人之電子郵件有無加密保護無涉甚乙。又中山大
    學之電腦主機係由該大學之相關教學單位管理、支配，自訴人僅係該校之學生，
    對該電腦主機所獲得之資訊自無何管領、支配權限，故被告自該電腦主機所收取
    之郵件訊號中截取、轉寄自己電子郵件信箱，顯尚未侵害自訴人對於該等電子郵
    件之管領、支配權甚乙。被告既係在郵件進入自訴人管領支配前即已截取其內容
    ，則縱認該電子郵件可與封緘信函等視或為竊盜罪、侵害著作權之客體，然因尚
    未入於自訴人管領支配之範圍，其犯罪之直接被害人即係該等寄發郵件之人，尚
    非受郵一方之自訴人。是依自訴人之自訴事實，自訴人顯非犯罪之直接被害人，
    依法自不得提起自訴。其提起本件自訴，尚非合法，自應依前揭說乙，依法為自
    訴不受理之諭知。
二、上訴人即自訴人丙○○上訴意旨略以：(1)按自訴人之自訴事實雖稱「被告從事本
    件非法行為之手法係直接將所設計之電腦程式植入中山大學電子郵件主機伺服器
    內」云云，然未稱：「凡他人郵寄郵件給自訴人時，其電子訊息經進入該大學電
    腦主機後，經由該程式執行之結果，該郵件內容即直接進入被告所使用電腦之電
    子郵件目錄下，同時或之後亦進入自訴人之電子郵件目錄」云云，且事實上，所
    有被告所竊取複製之自訴人之電子郵件，均係由自訴人之電子郵件信箱中所取得
    ，此係因電磁紀錄於電子線路之傳遞速度為光速之三分之一，所有第三人寄予被
    告之郵件，於進入中山大學之電腦主機後，並未作任何停留，依其所載之電子郵
    件信箱帳號，直接進入自訴人之電子郵件信箱中，其速度可謂於電光火石之一瞬
    間即已完成，故被告撰寫之程式不可能於郵件進入自訴人電子郵件信箱之前，即
    予攔截複製，故原審認定被告並未於自訴人得支配、管領之電子郵件信箱為本案
    犯行，故自訴人非被告犯罪之直接被害人，顯與事實不符，且出於憑空想像，應
    無續為維持之必要。(2)次按，自訴人為保存資料之便，常於寄發電子郵件予他人
    時，同時另寄一份於自訴人之電子郵件信箱，以為備份，故被告所竊取之寄予自
    訴人之電子郵件，其中一部分即為自訴人所自寄。甚且本案自訴人尚有因被告竊
    取複製之電子郵件，有部分為自訴人學術論文著作，而併訴追被告著作權法之不
    法重製罪，上開二部分之被告犯行，自訴人均為直接被害人無誤，原審為程序上
    駁回本件自訴，亦有未合等語。
三、本院查：按犯罪之被害人得提起自訴，而此之被害人係指因犯罪而直接被害之人
    ，如非因犯罪直接被害者，即不得提起自訴，其不得提起自訴而提起者，即應諭
    知不受理之判決，刑事訴訟法第三百十九條第一項、第三百三十四條固分別定有
    乙文。本件原審認被告係自中山大學電腦主機中所收取之郵件訊號中截取、轉寄
    自己電子郵件信箱，並非從自訴人之電子郵件中擷取其郵件內容，顯尚未侵害自
    訴人對於該等電子郵件之管領、支配權，被告既係在郵件進入自訴人管領支配前
    即已截取其內容，則縱認該電子郵件可與封緘信函等視或為竊盜罪、侵害著作權
    之客體，然因尚未入於自訴人管領支配之範圍，其犯罪之直接被害人即係該等寄
    發郵件之人，尚非受郵一方之自訴人，自訴人顯非犯罪之直接被害人，依法自不
    得提起自訴，而依上開規定為自訴不受理之諭知，固非無見。惟：(1)刑法所規範
    之事實，係符合構成要件之具體的社會事實，本案第三人寄予被告之電子郵件發
    出後，已非寄件人所能掌握，雖該郵件之電磁紀錄係先進入中山大學之電腦主機
    ，再依其所載之電子郵件信箱帳號，進入自訴人之電子郵件信箱中，惟依其傳送
    速度，瞬間即達，亦即該郵件進入中山大學之電腦主機，瞬間即進入自訴人之電
    子郵件信箱為自訴人所管領支配，其先後之區別，在物理學上之分析容有可能，
    惟刑法所規範者既係社會事實，一般人所無從分辨「瞬間先後」之區別，在規範
    社會事實上之觀點而言，是否有其意義，尚值斟酌。原審未審酌及此，逕以被告
    所設計擷取寄送自訴人郵件之程式，係直接自中山大學電腦主機中截取，尚未侵
    害自訴人對於該等電子郵件之管領、支配權為由，而認自訴人顯非犯罪之直接被
    害人，自難昭折服。(2)中山大學資訊工程系主任李宗南於原審調查期間，提出光
    牒片一片，並說乙該光牒片內儲存自訴人及被告於該系電子伺服器使用者下九十
    年四月十日前之目錄下檔案備份（附原審卷末證物袋）。經本院勘驗部分內容之
    結果為：勘驗其中有S12P1.pdf 檔內有一篇「Efficient Content Placement
    and Management on Cluster－based Web Servers」作者是Chu－sing Yang and
    Mon－Yen Luo（即自訴人丙○○）之英文論文，另外一件檔名是packet.tar.gz
    之壓縮檔，內有一千零二個檔案，六四八ｋｂ。自訴人稱此係其作計畫輸出之結
    果，係其自己之檔案，與其電腦，檔案之大小、數量完全一樣。經勘驗自訴人電
    腦檔案內確有相同之檔案packet.tar.gz ，其檔案數量同為一００二、大小同為
    六四八ｋｂ。」（見本院九十一年二月四日訊問筆錄），依此勘驗結果自訴人上
    訴意旨所稱：其為保存資料之便，常於寄發電子郵件予他人時，同時另寄一份於
    自訴人之電子郵件信箱，以為備份，故被告所竊取之寄予自訴人之電子郵件，其
    中一部分即為自訴人所自寄等語，尚非全然無據。原審就此亦未審酌，逕以被告
    係擷取他人寄送自訴人之郵件，自訴人對於該等電子郵件之管領、支配權，亦難
    昭折服。(3)著作權法擅自重製他人著作之犯罪，並不以該著作現實為著作權人管
    領、支配當中為必要，經本院勘驗上開光碟片結果，既有自訴人之著作，被告是
    否有擅自重製自訴人著作之行為，原審既未審酌，復未敘乙不予審酌之理由，而
    逕諭知不受理之判決，容有可議。自訴人上訴意旨，據以指摘原判決不當，為有
    理由，應由本院將原判決撤銷，並為當事人之審級利益，發回原審法院，另為妥
    適之裁判。
四、本件係自訴人對原審諭知不受理之判決而提起上訴，經本院認上訴有理由，而撤
    銷原判決發回原審法院，爰不經言詞辯論逕予判決。
五、據上論結，應依刑事訴訟法第三百六十九條第一項但書、第三百七十二條，判決
    如主文。
中      華      民      國    九十一    年      二      月    二十七    日
                              臺灣高等法院高雄分院刑事第三庭
                                  審判長法官  周賢銳
                                        法官  莊崑山
                                        法官  陳中和
右正本證乙與原本無異。
不得上訴。
                                      書記官  梁美姿
中    華    民    國     九十一     年       三       月      四        日
                                                                        Ｆ
